【裁判字號】    97,台再,69
【裁判日期】    971231
【裁判案由】    請求返還土地等
【裁判全文】
最高法院民事判決                九十七年度台再字第六九號
再 審原 告  甲○○
訴訟代理人  許景鐿律師
再 審被 告  國防部總政治作戰局（原國防部軍備局）
法定代理人  庚○○
上列當事人間請求返還土地等事件，再審原告對於中華民國九十
七年一月十日本院判決（九十七年度台上字第五六號），提起再
審之訴，本院判決如下：
    主  文
再審之訴駁回。
再審訴訟費用由再審原告負擔。
    理  由
本件訴訟關於坐落台北市○○區○○段一小段八六之四號土地（
下稱系爭土地）之管理機關，業於民國九十七年三月間變更登記
為國防部總政治作戰局，經該局法定代理人庚○○具狀聲明承受
訴訟，核無不合，先行敘明。
次查再審原告對於本院九十七年度台上字第五六號確定判決（下
稱原確定判決）以有民事訴訟法第四百九十六條第一項第一款、
第二款規定之情形，提起再審之訴，係以：原確定判決就系爭土
地上如前訴訟程序第二審判決附表（下稱附表）二所示編號六、
七之未經登記房屋，認為該土地使用借貸關係迨附表二之房屋興
建人梁華盛於八十七年間死亡後，應由其全體繼承人繼承，再審
被告欲終止該土地使用借貸關係，應向梁華盛全體繼承人為之，
因再審被告未對其繼承人之一丁○○為終止使用借貸之意思表示
，而未合法終止，乃將第二審判決關於命伊與己○、乙○、丙○
○及戊○○等十人將附表二編號六、七之房屋拆除、戊○○等十
人將土地返還暨連帶給付金額部分廢棄發回；卻就系爭土地上附
表二編號一至五之房屋（下稱系爭房屋），認為此部分土地使用
借貸關係已合法終止，而維持第二審所為不利甲○○之判決，原
確定判決對之適用法規顯有錯誤，且判決理由與主文顯有矛盾等
語，為其主要論據。惟按民事訴訟法第四百九十六條第一項第一
款所謂適用法規顯有錯誤，係指確定判決所適用之法規顯然不合
於法律規定，或與司法院現尚有效及大法官（會議）之解釋，或
本院現尚有效之判例顯有違反，或消極的不適用法規顯然影響裁
判者而言，並不包括判決理由矛盾、理由不備、取捨證據失當、
調查證據欠週、漏未斟酌證據、認定事實錯誤及在學說上諸說併
存致發生法律上見解歧異等情形在內。又第三審為法律審，其所
為判決係以第二審判決所確定之事實為基礎。故上揭所謂「適用
法規顯有錯誤」，對第三審判決言，應以該判決依據第二審判決
所確定之事實而為之法律上判斷，有適用法規顯有錯誤之情形為
限。從而第二審法院取捨證據、認定事實及解釋契約之職權行使
，是否妥當，與第三審判決適用法規是否顯有錯誤無關。又按同
條項第二款所謂：判決理由與主文顯有矛盾，係指判決依據當事
人主張之事實，認定其請求或對造抗辯為有理由或無理由，而於
主文為相反之諭示，且其矛盾為顯然者而言。本件前訴訟程序第
二審判決以：再審被告為系爭土地之管理機關，於六十年間由當
時管理機關將其中面積三三○平方公尺提供與梁華盛興建眷舍並
列入營產管理，梁華盛嗣興建房屋，旋於八十四年八月間將系爭
房屋贈與梁衡，並辦理所有權移轉登記，梁衡於同年月二十一日
將該房屋出租與麥當勞餐廳股份有限公司，梁衡於八十九年間死
亡後，由甲○○繼承取得所有權。梁衡將系爭房屋出租與他人經
營商業，復未經再審被告同意、允許，依民法第四百七十二條第
二款規定，再審被告自得終止土地使用借貸關係。再審被告於九
十一年四月三十日對甲○○為終止之意思表示，甲○○已無占有
該土地之權源。矧無權占有他人土地興建房屋者，必須拆除房屋
始能返還土地，故所有人請求返還土地時，得併請求拆除房屋。
又房屋不能離開土地而獨立，房屋所有人必為土地之占有人。甲
○○以系爭房屋無權使用系爭土地，並受有相當於租金之不當得
利等情，因認再審被告本於所有物返還請求權及不當得利之法律
關係，請求甲○○拆除附表二編號一至五之房屋，及自九十五年
八月十日起至返還土地之日止（按返還土地部分甲○○未提起第
三審上訴）按月給付再審被告新台幣二萬一千八百十一元，為有
理由，而為甲○○此部分敗訴之判決。第按使用借貸契約係債之
關係，僅於當事人間有其效力。本件系爭房屋既經梁華盛於八十
四年間贈與梁衡，辦畢所有權移轉登記，梁衡並不當然繼受其前
手梁華盛與系爭土地所有人間之使用借貸關係，甲○○嗣於八十
九年間繼承取得系爭房屋所有權，即難逕執該關係主張其有使用
系爭土地之權利。原確定判決認第二審此部分判決於法尚無違背
，駁回甲○○就此部分之第三審上訴，核無適用法規顯有錯誤及
判決理由與主文顯有矛盾之情形。再審原告據以提起本件再審之
訴，非有理由。
據上論結，本件再審之訴為無理由。依民事訴訟法第七十八條，
判決如主文。
中    華    民    國  九十七  年   十二   月  三十一  日
                      最高法院民事第七庭
                          審判長法官  劉  福  來
                                法官  陳  國  禎
                                法官  陳  重  瑜
                                法官  吳  麗  女
                                法官  簡  清  忠
      本件正本證明與原本無異
                                      書  記  官
中    華    民    國  九十八  年    一    月   十二   日
                                                      Ｅ


司法院資訊處製作；財團法人民間司法改革基金會備份。
